【裁判字號】    90,上易,3838
【裁判日期】    901214
【裁判案由】    侵占等
【裁判全文】
臺灣高等法院刑事判決                  九十年度上易字第三八三八號
    上訴人
    即被告  乙 ○ ○
右上訴人因業務侵占等案件，不服臺灣板橋地方法院九十年度易字第二六七八號，中
華民國九十年九月二十六日第一審判決 (起訴案號：臺灣板橋地方法院檢察署九十年
度偵續字第一四九號）提起上訴，本院判決如左：
    主    文
上訴駁回。
    事    實
一、乙○○於民國（下同）八十五年十月三十一日，與甲○○、陳煌榮共同在臺北縣
    三重市○○街一百號合夥經營文集書房，由乙○○擔任店長，負責全店業務之經
    營、結帳及收銀工作，為從事業務之人。竟利用其負責經營該店收銀之機會，意
    圖為自己不法之所有，基於概括犯意，連續於八十八年四月五日十七時二十二分
    許、四月六日十九時十二分許、四月十四日十六時四十九分許、五月七日十六時
    四十八分許、六月四日十五時三十四分許、六月二十八日十六時三十七分許，先
    後自該店收銀機內各拿取其業務上所持有之千元鈔票數張，予以侵占入己，共計
    業務侵占新台幣（下同）十三萬九千元。嗣因甲○○前往核對文集書房帳目，發
    覺帳上所列金額與現金收入不符，遂於八十八年四月三日在店收銀機所在之櫃臺
    上方裝設監視器錄影，始發覺上情。
二、案經被害人甲○○訴由臺灣板橋地方法院檢察署檢察官偵查起訴。
    理    由
一、訊據上訴人即被告乙○○固不否認其有前揭時、地，利用經營該店及收銀之機會
    ，先後自收銀機內拿取千元鈔票數張，共計拿取十三萬九千元等情不諱，惟矢口
    否認有何業務侵占犯行，辯稱：因其先後代墊文集書房廠商款項，而各該股東間
    復欲拆夥，其惟恐日後股東意見不合，故為保護個人權益，始在收銀機內拿取款
    項以備日後之用，後來該筆款項已用於支付文集書房之相關費用，未有侵占行為
    云云。
二、經查：右揭事實，業據告訴人甲○○於偵、審中指述綦詳，復有其提出之現場錄
    影帶乙捲在卷可稽，該錄影帶並經檢察官勘驗屬實，有台灣板橋地方法院檢察署
    九十年六月二十六日履勘筆錄乙份在卷可憑。被告乙○○亦不否認其與甲○○等
    人合夥成立文集書房，由其擔任店長，全店業務之經營、結帳及收銀工作，並先
    後於八十八年四月五日十七時二十二分許、四月六日十九時十二分許、四月十四
    日十六時四十九分許、五月七日十六時四十八分許、六月四日十五時三十四分許
    、六月二十八日十六時三十七分許，自該店收銀機內共拿取千元鈔計十三萬九千
    元等情，與告訴人甲○○指訴情節相符；又合夥之財產為全體共有人之公同共有
    ，且合夥解散後，應先經清算程序，合夥財產於清算完畢，清償合夥債務或劃出
    必需數額後，始能就賸餘財產返還各合夥人之出資及應受分配利益之成數，在未
    經清算終結確定盈虧以前，自不得就原來出資為全部返還之請求（最高法院五十
    三年度台上字第二○三號判例參照），被告雖辯謂因渠等合夥之文集書房，股東
    間欲終止合夥關係，為保障其代墊部分貨款之權益，始在收銀機內拿取款項供為
    保証之用云云，姑不論被告所辯文集書房之合夥人當時已決定終止合夥關係是否
    屬實，然被告既為文集書房店長，綜理全店之營業及結帳及收銀工作，如有代墊
    款項，自可留下單據，於嗣後之營業收入取償，並登載帳簿內以明責任，或俟合
    夥關係終止後，於清算合夥財產時，先供其代墊款項之抵償，再依各股東之出資
    比例分配賸餘財產，焉有在未經合夥人之同意，或以帳簿中明載該情，以杜爭執
    ，即私自自收銀機中自行拿取十三萬九千飽於私囊，復不於帳簿中載明之理？更
    且於事後未告知其他合夥人該情，其謂無侵占之故意孰能置信？況被告指陳其確
    有支付該款項予廠商及繳交電費、營業稅等語，固提出付款簽收簿、臺灣電力公
    司電費通知及收據聯、臺北縣稅捐稽徵處營業稅核定稅額繳款書為證（見第一七
    六七二號偵查卷第十二頁、第十三頁、第十八頁），然依其所提出之電費通知及
    收據聯及營業稅繳款書所載，被告繳交各該款項之時間，分別在八十八年八月十
    三日、同年月二十三日，有各該電費通知及收據聯及營業稅繳款書在卷可按（見
    第一七六七二號偵查卷第十八頁証物袋），另據其提出之付款簽收簿所載，其交
    付廠商貨款之日期亦分別在八十八年八月十五日、九月三十日、十月三十日，付
    款簽收簿影本二紙在卷可憑  ( 見第一七六七二號偵查卷第十二頁、第十三頁）
    ，且被告與告訴人甲○○業於八十年八年八月十三日簽訂讓渡書，由告訴人甲○
    ○將其在文集書房之股份以一百萬元轉讓予被告乙○○，有讓渡証書乙份在卷可
    稽（見他字卷第五頁），告訴人甲○○復指其將股份轉讓予被告乙○○時，雙方
    並言明文集書房自八十八年八月一日起之帳款均由被告乙○○等情，足徵前開被
    告於八十八年八月十五日、九月三十日、十月三十日所為之各項支出，均應屬被
    告個人應負責之項目，與合夥無關。參以被告於原審亦自承：其於收銀機內拿取
    款項時不知需給付廠商多少金額，且於八月二日始給付廠商款項等語（見原審九
    十年九月十一日審判筆錄）觀之，顯見被告自收銀機內拿取前該千元鈔時，前開
    電費、營業稅及廠商貨款均未發生甚明，顯見被告辯稱其已代墊前開貨款及費用
    云云，顯係虛妄之詞，委不足採。況被告迄未能提出任何証據或証據方法，供法
    院詞查其在收銀機內拿取前開款項即有代墊款項之事實，益徵其所供不實。又侵
    占罪係即成犯，侵占行為一經實施完畢，其罪即屬既遂，縱其事後將侵占之全數
    歸還，或自認賠償，亦不能解免其犯罪之責任（最高法院三十年度上字第二九○
    二號判例參照），縱事後被告確將侵占之款項全額支付文集書房之相關費用，亦
    屬其於侵占犯行既遂後之行為，況被告嗣後各該款項之支出係屬其個人應支出之
    項目，合夥無關，已如前述，足徵被告確有為自己不法所有之意圖甚明；至被告
    於原審請求傳訊廠商證明其確有支付款項云云，縱認屬實，亦與被告業務侵占犯
    行之成立不生影響，業如前述，本院認無傳訊之必要，附此敘明。綜上所論，足
    認被告所辯，均係事後卸責之詞，委無可取，本件事證明確，被告犯行洵堪認定
    ，應依法論科。
三、查被告係文集書房之店長，負責全店業務之經營、結帳及收銀工作，為從事業務
    之人，其利用負責經營該店、結帳、收銀之機會，先後自收銀機內拿取千元大鈔
    ，共計侵占其業務上所持有之十三萬九千元，所為核犯刑法第三百三十六條第二
    項之業務侵占罪。公訴意旨雖認被告係犯同法第三百二十條第一項之竊盜罪，然
    查被告於合夥事業文集書房之店長，負責該店業務之經營及結帳、收銀工作，該
    收銀機內之財物，自屬其業務上所持有之物，被告自收銀機拿取千元大鈔據為己
    有，自屬業務侵占行為，公訴意旨認係犯竊盜罪，起訴法條尚有未洽，惟該起訴
    之社會事實，與本院認定之被告犯罪事實相同，爰依法變更其起訴法條。又被告
    先後多次業務侵占犯行，時間緊接，犯罪構成要件相同，顯係基於概括犯意反覆
    為之，為連續犯，應依刑法第五十六條規定論以一罪，並依法加重其刑。
四、原審以被告所犯罪証明確，援引刑法第五十六條、第三百三十六條第二項，罰金
    罰鍰提高標準條例第一條前段，審酌被告之品行、犯罪動機、目的、手段、所生
    危害、迄未與告訴人甲○○成立民事上和解，賠償其損害，其侵占之金額為十三
    萬九千元及犯罪後態度等一切情狀，量處被告有期徒刑七月，認事用法，允無違
    誤，量刑妥適，被告上訴意旨空言否認犯罪，認原審量刑過重，徒求減輕，陳詞
    指摘原判決失當，為無理由，應駁回其上訴。
五、據上論斷，應依刑事訴訟法第三百六十八條，判決如主文
本案經檢察官張文政到庭執行職務。
中    華    民    國      九十      年      十二      月      十四      日
                            臺灣高等法院刑事第十六庭
                                審判長法  官  黃  鴻  昌
                                      法  官  施  俊  堯
                                      法  官  蔡  彩  貞
右正本證明與原本無異。
不得上訴。
                                      書記官  黃  千  鶴
中    華    民    國      九十      年      十二      月      十七      日
附錄本案論罪科刑法條全文：
刑法第三百三十六條
對於公務上或因公益所持有之物，犯前條第一項之罪者，處一年以上七年以下有期徒
刑，得併科五千元以下罰金。
對於業務上所持有之物，犯前條第一項之罪者，處六月以上五年以下有期徒刑，得併
科三千元以下罰金。
前二項之未遂犯罰之。


司法院資訊處製作；財團法人民間司法改革基金會備份。
